臺灣花蓮地方法院刑事判決　　　　　　　 95年度訴字第348號
公　訴　人　臺灣花蓮地方法院檢察署檢察官
被　　　告　戊○○
　　　　　　丁○○
　　　　　　　　　　（現於臺灣花蓮監獄另案執行中）
　　　　　　丙○○
　　　　　　　　　　（現於臺灣花蓮監獄另案執行中）
前列三人共同
指定辯護人　本院公設辯護人　呂維
上列被告因偽造有價證券等案件，經檢察官提起公訴（94年度偵
字第2265號、94年度偵字第2509號及95年度偵字第3990號），本
院判決如下：
    主  文
戊○○連續意圖供行使之用，而偽造有價證券，累犯，處有期徒
刑參年陸月。如附表所示之偽造支票貳紙均沒收。
丁○○共同行使偽造有價證券，累犯，處有期徒刑壹年肆月。如
附表編號一所示之偽造支票壹紙沒收。
丙○○共同行使偽造有價證券，處有期徒刑壹年貳月。如附表編
號一所示之偽造支票壹紙沒收。
戊○○被訴業務侵占罪部分無罪。
    事  實
一、戊○○曾因竊盜案件，經本院於民國93年4 月19日判處有期
    徒刑4 月確定（93年度花簡字第155號），於93年6月24日易
    科罰金執行完畢。丁○○曾因違反毒品危害防制條例案件，
    經本院於90年3 月30日判處有期徒刑1 年3 月確定（90年度
    訴字第54號），並於93年7月9日假釋付保護管束期滿，假釋
    未經撤銷，視為已執行完畢論。詎均不知悔改。
二、戊○○於94年3 月底某日，在花蓮縣新城鄉海星高中對面回
    收廢棄物時，拾獲己○○所遺失之空白支票簿1 本（票號45
    6510號至456525號）、已簽發完成編號不詳、發票日不詳、
    面額新臺幣（下同）5 萬元之支票1 張、印章1 枚、提款卡
    等物，竟意圖為自己不法之所有，予以侵占入己，以供作下
    述犯罪之用。
三、戊○○於取得上開物品後，基於意圖供行使之用而偽造有價
    證券之概括犯意，於94年3 月間，連續在其位於花蓮縣花蓮
    市○○路205-1 號住所，分別在附表編號一票號456513號支
    票上偽簽面額3萬元、發票日期94年4月11日；在附表編號二
    票號456516號支票上偽簽面額3萬元、發票日期94年4月19日
    ；在票號不詳、偽簽發票日期不詳、面額2萬元、5萬元各1
    張，並均於發票人欄及金額欄盜蓋己○○印章，然後伺機行
    使。嗣因其友人丁○○急需用錢，欲以支票向他人調現，乃
    將上開業經完成偽造之支票 3張（票號456516號除外）、連
    同其所拾獲上揭原已填製完成之面額5萬元支票1張及剩餘之
    空白支票簿1本、印章1枚，均交與丁○○供行使之用。
四、丁○○自戊○○處取得上開3 張偽造之支票後，丁○○與丙○○，均明知上開支票係為戊○○所偽造，竟仍共同基於行
    使偽造有價證券之犯意聯絡，於94年3 月間某日推由丙○○
    出面持其中附表編號一票號456513號偽造之支票1 張，以週
    轉現金為由，向不知情之庚○○行使，換取票面價值現金3
    萬元，得款後由丁○○、丙○○各分得1萬5千元，上開票號
    456513號偽造之支票並經庚○○轉交蘇兆存入金融帳戶代
    收。嗣經己○○將上開支票掛失止付後，為警循線查悉上情
    。
五、案經花蓮縣警察局吉安分局報告臺灣花蓮地方法院檢察署檢
    察官偵查起訴。
    理  由
壹、有罪部分
一、被告戊○○犯侵占失物罪及連續偽造有價證卷罪部分：
    上開犯罪事實欄二、三部分，業據被告戊○○於本院審理時
    坦承不諱（見本院卷第84頁、第128 頁），核與同案被告丁○○、丙○○於本院審理時結證陳述之內容（見本院卷第12
    4至127頁）及被害人己○○於警詢時指訴之情節相符，並有
    扣案之偽造支票2 張、臺灣票據交換所花蓮縣分所函附上揭
    2 張支票之退票理由單、票據掛失止付通知書、掛失止付票
    據提示人資料查報表、遺失票據申報書影本各1 份附卷可稽
    （見警卷第38至43頁），足認被告戊○○之自白與事實相符
    ，應堪採信，本部分事證明確，被告戊○○犯行堪以認定，
    應依法論科。
二、被告丁○○、丙○○共同犯行使偽造有價證券罪部分：
    上開犯罪事實欄四部分，訊據被告丁○○、丙○○固於本院
    審理時坦承係由被告丁○○先向被告戊○○收受上開偽造支
    票3 張，然後由被告丁○○再將其中編號456513號之偽造支
    票1 張交給被告丙○○，而由被告丙○○持以向不知情之庚○○調取現金3 萬元，事後上開被告2 人各分得1 萬5 千元
    等情，核與證人戊○○、庚○○於本院審理中結證之內容相
    符，且有扣案之附表編號一偽造支票1 張、臺灣票據交換所
    花蓮縣分函所附上揭支票之退票理由單、票據掛失止付通知
    書、掛失止付票據提示人資料查報表、遺失票據申報書影本
    各1 份附卷可稽，堪認真實。但該被告2 人均矢口否認有上
    開行使偽造有價證券之犯行，並辯稱：渠等不知上開支票係
    為偽造等語，經查：
  (一)被告戊○○偽造上開3 張支票完成後，連同空白支票簿1 本
    、己○○之印章1 枚等物，交給被告丁○○，由被告丁○○
    再先將票號456513號之偽造支票1張，其後又將另2張偽造之
    支票（連同上開非偽造之面額5 萬元支票）亦全都交給被告
    丙○○，並推由被告丙○○行使，故而被告丁○○、丙○○
    2 人應可由票面上發票人名義之記載，而得知上開支票並非
    被告戊○○所有，本應就支票之由來，有所存疑，惟據被告
    戊○○以證人身份於本院證稱：開了第一張支票後就叫丁○○試看看可否使用，丁○○知道發票人不是伊，有跟他說支
    票是伊撿來的等語（見本院卷第117 頁），顯見被告丁○○
    、丙○○2 人應明知上開支票為戊○○所拾得，並非一般俗
    稱之「芭樂票」，戊○○係無權簽發上開支票，故該支票應
    屬戊○○所偽造甚明。
  (二)再以被告戊○○於毫無對價關係之情形下，將偽造完成之支
    票3張及空白支票、印章等物交付被告丁○○等2人使用，該
    2 人竟未詢問其何以無償交付之原因或支票帳戶內有無存款
    可供兌付等事項（見本院卷第122頁、第120頁），顯然就該
    支票日後是否會兌現抑會遭退票，竟絲毫不關心，其用票之
    心態，與常情不符，衡情足認該2 人當知所收受之支票係被
    告戊○○所無權偽造，否則當不會如此輕率。
  (三)復據被告丁○○於警訊時供稱：戊○○於94年3 月份某日在
    其家中將空白支票及印章交給伊，但伊因無用，次日就將上
    述空白支票及印章丟棄於垃圾桶（見吉警卷第7頁）；另1張
    面額2萬元支票亦因沒有使用而撕毀丟棄等語（同卷第6頁）
    。依社會之通念，支票為有價證券，乃交易上重要之支付工
    具，使用上及價值上近乎於現金，一般人當會妥慎保管，豈
    會任意撕毀丟棄，就此足認被告丁○○就戊○○交付之支票
    係屬偽造因而無實際流通價值，應有認識。
  (四)又被告丁○○、丙○○將票號456513號之偽造支票，向庚○○調現3萬元後，隨即由2人平分得款，被告丁○○並食髓知
    味後，再交2 張面額5 萬元之支票給被告丙○○用以行使，
    2 人竟在毫無對價關係下，逕相授受高面額的支票，在在有
    違常情，足見該2 人就支票乃偽造及如何行使該支票等事項
    ，必有相當之認識與默契，故被告丁○○、丙○○間就上開
    偽造支票之行使，應有犯意聯絡與行為分擔，昭然若揭。
  (五)綜上所述，被告丁○○、丙○○明知票號456513號之支票乃
    偽造，仍持以行使，本件就此部分事證明確，渠等犯行均堪
    以認定，應依法論科。
三、被告3 人行為後，刑法業於94年2月2日修正公佈，並於95年
    7月1日施行，參酌最高法院95年5月23日刑事庭第8次會議決
    議，修正後刑法第2條第1項之規定，係規範行為後法律變更
    所生新舊法律比較適用之準據法，於刑法施行後，應適用修
    正後刑法第2條第1項之規定，為「從舊從輕」之比較。另於
    比較時應就罪刑有關之共犯、未遂犯、想像競合犯、牽連犯
    、連續犯、結合犯，以及累犯加重、自首減輕暨其他法定加
    減原因（如身份加減）與加減比例等一切情形，本於統一性
    及整體性原則，綜其全部罪刑之結果而為比較，茲就比較情
    形分述如下：
  (一)刑法第337條之侵佔遺失物罪、第201條第1 項之偽造有價證
    券罪及第2 項之行使偽造有價證券罪之法定刑內有科處罰金
    刑之規定。刑法第33條第5 款有關罰金之最低數額部分，刑
    法分則編各罪所定罰金之貨幣單位原為銀元，修正前刑法第
    33條第5款規定：「罰金：銀元1元以上」，而銀元與新臺幣
    間之折算，依現行法規所定貨幣單位折算新臺幣條例規定，
    以銀元1元折算新臺幣3元，即罰金之最低數額為新臺幣3 元
    ；修正後刑法第33條第5款則規定：「罰金：新臺幣1,000元
    以上，以百元計算之」；經比較修正前、後之規定，修正後
    刑法第33條第5 款所定罰金之最低數額，較之修正前提高，
    自以修正前刑法第33條第5 款規定有利於被告。又修正後刑
    法係自95年7月1日起施行，在此之前，刑法分則編有關罰金
    刑之貨幣單位係銀元；且依刑法分則編應處罰金者，應適用
    罰金罰鍰提高標準條例第1條、第4條之規定。亦即應按各該
    具體條文制定或修正之先後，定其提高之倍數。惟被告行為
    後，刑法施行法增訂第1之1條，於同年6 月14日經總統公佈
    ，並自同年7月1日起施行；該條規定：「中華民國95年1 月
    7 日刑法修正施行後，刑法分則編所定罰金之貨幣單位為新
    臺幣。94年1月7日刑法修正時，刑法分則編未修正之條文定
    有罰金者，自94年1月7日刑法修正施行後，就其所定數額提
    高為30倍。但72年6月26日至94年1月7日新增或修正之條文
    ，就其所定數額提高為3 倍」。亦即自95年7月1日起，刑法
    分則編所定罰金之貨幣單位，由原來之銀元改為新臺幣；且
    94年1月7日刑法修正時，刑法分則編未修正之條文定有罰金
    者，自95年7月1日起，有關罰金之數額提高為30倍。本件被
    告3 人所犯各罪，自24年7月1日公佈施行後，即均未修正，
    依增訂刑法施行法第1之1條之規定，其罰金以新臺幣為單位
    ，數額應提高30倍。此與修正前之罰金以銀元為單位，適用
    罰金罰鍰提高標準條例之結果應提高10倍者，對被告而言，
    並無不利（新臺幣與銀元之比例為1：3，換算結果，亦為30
    倍）。因此，比較上述修正前、後之罰金刑規定，修正後之
    相關規定既未較有利於被告3人，自應適用被告3人行為時之
    罰金刑刑度相關規定。
  (二)修正後刑法第56條連續犯之規定業經刪除，則被告戊○○之
    犯行，因行為後新法業已刪除連續犯之規定，此刪除雖非犯
    罪構成要件之變更，但顯已影響行為人刑罰之法律效果，自
    屬法律有變更，依刑法第2條第1項規定，比較新舊法結果，
    行為時法係以連續犯論，較修正後採數罪併罰，對被告戊○○較為有利。
  (三)修正前刑法第55條有關「犯一罪而其方法或結果之行為犯他
    罪名者，從一重處斷」之牽連犯規定，業經修正刪除，此刪
    除雖非犯罪構成要件之變更，但顯已影響行為人刑罰之法律
    效果，自屬法律有變更，比較修正前、後之刑法規定，自以
    修正前論以牽連犯一罪，較修正後一罪一罰之數罪有利於被
    告戊○○。
  (四)經綜合比較新舊法結果，均以行為時法對被告3 人有利，自
    應依刑法第2條第1項前段規定，適用行為時之規定，合先敘
    明。
四、核被告戊○○所為，係犯刑法第337 條之侵占遺失物罪（檢
    察官起訴書雖漏未引用，惟起訴書之犯罪事實既已載明，且
    與偽造有價證券犯行具有下述牽連犯之關係，為裁判上一罪
    ，本院自應加以補充引用）、第201條第1項之偽造有價證券
    罪；被告丁○○、丙○○係犯刑法第201條第2項之行使偽造
    有價證券罪。被告丁○○、丙○○就上開犯行有犯意聯絡，
    為共同正犯。被告戊○○盜蓋己○○印章用以偽造支票，其
    盜蓋印章之行為係偽造有價證券之階段行為；偽造支票後進
    而交付被告丁○○行使，交付、行使之低度行為為偽造之高
    度行為所吸收，均不另論罪。又收集與行使偽造有價證券，
    雖係兩種行為，然在法律上既均意圖行使，則行為人於意圖
    行使而收集後，復進而行使之，其收集行為，自應為行使行
    為所吸收，論以行使之罪。被告丁○○向被告戊○○收集上
    開偽造支票後，復與被告曾振翔共同行使之，依上述說明，
    應僅成立一行使偽造有價證券罪。被告戊○○先後4 次偽造
    有價證券之犯行，時間密接，手段相同，所犯係構成要件相
    同之罪名，顯係基於概括犯意反覆為之，應依修正前刑法第
    56條之規定，論以連續犯一罪，並依法加重其刑。被告戊○○犯侵占遺失物罪與偽造有價證券罪二罪間，有方法結果之
    牽連關係，為牽連犯，應依修正前刑法第55條規定，從一重
    之偽造有價證券罪處斷。
五、被告戊○○、丁○○各有如事實欄所載之犯罪科刑執行情形
    ，此有臺灣高等法院被告前案紀錄表各1 份在卷可按，其等
    於受有期徒刑之執行完畢後，5 年內再故意各犯本件有期徒
    刑以上之罪，不論依修正前、後之規定，均構成累犯，參照
    最高法院95年11月7日第21次刑庭會議決議意旨，無刑法第2
    條第1項比較適用之問題，應逕依修正後之刑法第47條第1項
    規定，論以累犯，並分別遞予加重其刑及加重其刑。爰審酌
    被告3人犯罪之動機、手段，其偽造4張支票用以行使，造成
    被害人之支票恐被提示之危險，惡性非輕，及被告戊○○犯
    罪後供認犯行之態度等一切情狀，分別量處如主文所示之刑
    。
六、被告戊○○偽造如附表所示之支票2 紙，被告丁○○丙○○
    所行使之如附表編號一所示之支票，係偽造之有價證券，不
    問屬於被告與否，各應依刑法第205 條規定宣告沒收，至於
    被告戊○○所另偽造之票號不詳、發票日不詳之面額2 萬元
    、5萬元支票各1張，依證人丁○○、丙○○之供述，業將之
    撕毀丟棄，應認已滅失而不復存在，爰不宣告沒收，併此敘
    明。至被告戊○○在偽造之支票上雖盜蓋己○○之印章，因
    該印章為真正，故該部分之印文並非偽造，自無庸為沒收之
    諭知。
貳、不另為無罪諭知部分：
一、公訴人雖以被告戊○○於票號456516號支票上偽簽面額3 萬
    元、發票日期94年4 月19日，並於發票人欄及金額欄偽蓋己○○私章後，交付被告丙○○週轉現金，經被告丙○○輾轉
    將該支票交與不知情之黃文章、張鵬、黃美娟，並經黃美娟
    存入存褶代收，被告丙○○係犯共同偽造有價證券罪嫌。惟
    查：依卷內證據尚難認係何人將支票交付黃文章，被告丙○○亦堅稱不認識黃文章，且亦未曾行使過票號456516號支票
    週調現，證人即同案被告戊○○亦於本院到庭結證不曾將該
    支票交給被告丙○○（見本院卷第119 頁），即難有事證足
    認被告丙○○與戊○○就偽造上開票號456516號支票有犯意
    聯絡。本件既然無證據證明被告丙○○有共同偽造有價證券
    之行為，則其被訴上開之偽造有價證券犯行部分自亦屬無從
    證明，然公訴人因認為此部分與行使偽造有價證券部分有實
    質上一罪關係，故被告丙○○被訴偽造有價證券罪嫌部分則
    不另為無罪之諭知，附此說明。
二、公訴人雖另以票號456513號支票係被告丁○○與被告戊○○
    ，於94年4 月初某日所共同偽造，惟既經被告丁○○與戊○○2 人否認，並均辯稱該紙支票係由戊○○偽造後，才交付
    被告丁○○，被告丁○○未參與偽造行為等語。經查被告戊○○於被告丁○○、丙○○2人持該支票向庚○○調取3萬元
    後，並未分得金錢，足見被告戊○○為供行使之用而偽造該
    紙支票後，因無對象可以行使，才將之交付被告丁○○，被
    告丁○○與丙○○取得該紙支票後，覓得對象庚○○，始經
    商議而另行起意行使之，因此被告丁○○應未參與被告戊○○之偽造行為，且就偽造行為無犯意聯絡。卷內又別無證據
    足以證明被告丁○○有與被告戊○○為犯意聯絡之事實，則
    被告丁○○被訴上開犯行部分自亦無從認定。然公訴人因認
    為偽造有證券部分與行使偽造有價證券部分有實質上一罪關
    係，故被告丁○○被訴偽造有價證券罪嫌部分則不另為無罪
    之諭知。
參、無罪部分
一、公訴意旨另以：被告戊○○與莊博宇 (已死亡，另為不起訴
    處分）於93年間均受甲○○之僱用，為設於花蓮縣花蓮市○○路永吉橋下之傑順工程行之員工，負責載運回收物品，二
    人共同基於犯意之聯絡，基於概括之犯意，於93年7 月至11
    月間，連續三次利用載運回收電纜而持有上開物品之際，將
    其中部分電纜侵佔入己，並於變賣後平分，因認被告戊○○
    亦涉有刑法第336條第2項之業務侵罪罪嫌云云。
二、按犯罪事實應依證據認定之，無證據不得認定犯罪事實；又
    不能證明被告犯罪者，應諭知被告無罪之判決，刑事訴訟法
    第154條第2項、第301條第1項分別定有明文。又事實之認定
    ，應憑證據，如未能發現相當證據，或證據不足以證明，自
    不能以推測或擬制之方法，為裁判基礎。再者，認定不利於
    被告之事實，須依積極證據，苟積極證據不足為不利於被告
    事實認定時，即應為有利於被告之認定，更不必有何有利之
    證據；而所謂「積極證據足以為不利被告事實之認定」係指
    據為訴訟上證明之全盤證據資料，在客觀上已達於通常一般
    之人均不致於有所懷疑，而得確信被告確曾犯罪之程度，若
    未達到此一程度，而有合理懷疑之存在時，即無從為有罪之
    認定，最高法院40年台上字第86號、30 年上字第816號及70
    年台上字第4986號判例可資參照。
三、本件公訴人認被告戊○○涉有上開業務侵占之犯行，無非係
    以莊博宇生前在警詢及檢察官偵查中之證述及被害人甲○○
    於警詢之證述等為主要論據。訊據被告戊○○堅決否認有何
    業務侵占之犯行，辯稱：沒有與莊博宇共同侵占回收之電纜
    ，不知道莊博宇為何要如是說等語，經查：檢察官認為被告
    戊○○有上開犯鎌，無非以證人莊博宇之指證，為主要之證
    據，但該證人所言欠缺其他相關事證可資佐證。因此，公訴
    人所舉事證，尚無從說服本院產生確信被告戊○○參與業務
    侵占犯行，而有觸犯刑法第336條第2項之罪，揆諸首開法條
    規定，本件就此部分既不能證明犯罪，自應由本院就此為無
    罪之諭知，以昭審慎。
據上論斷，應依刑事訴訟法第299條第1項前段、第301條第1項，
刑法第337條、第201 條第1項、第2項、第28條、第47條第1項、
第205 條，修正前刑法第56條、第55條，刑法施行法第1條之1，
判決如主文。
本案經檢察官乙○○到庭執行職務
中　　華　　民　　國　　96　　年　　5 　　月　　17　　日
　　　　　　　　　            臺灣花蓮地方法院刑事第二庭
                              審判長法　官  李  豫  雙
　                                  法  官  俞  秀  美
                                    法  官  沈  培  錚
上列正本證明與原本無異。
如對本判決不服，應於送達後10日內，向本院提出上訴狀（應抄
附繕本）告訴人或被害人如對於本判決不服者，應具備理由請求
檢察官上訴，其上訴期間之計算係以檢察官收受判決正本之日期
為準。
                                    書記官
中　　華　　民　　國　　96　　年　　5 　　月　　22　　日
附表：
┌──┬─────┬─────┬─────┬─────┐
│編號│ 付款人   │ 支票號碼 │ 發票日期 │ 票面金額 │
├──┼─────┼─────┼─────┼─────┤
│ 1  │花蓮第二信│ 456513   │ 94.4.11  │ 30,000元 │
│    │用合作社  │          │          │          │
│    │田蒲分社  │          │          │          │
├──┼─────┼─────┼─────┼─────┤
│ 2  │  同上    │ 456416   │ 94.4.19  │ 30,000元 │
│    │          │          │          │          │
└──┴─────┴─────┴─────┴─────┘
附錄本案論罪科刑法條之依據：
中華民國刑法第337條：
意圖為自己或第三人不法之所有，而侵占遺失物、漂流物或其他
離本人所持有之物者，處 5 百元以下罰金。
中華民國刑法第201條：
意圖供行使之用，而偽造、變造公債票、公司股票或其他有價證
券者，處3年以上10年以下有期徒刑，得併科3千元以下罰金。
行使偽造、變造之公債票、公司股票或其他有價證券，或意圖供
行使之用，而收集或交付於人者，處1 年以上7 年以下有期徒刑
，得併科3千元以下罰金。
